【裁判字號】    95,上訴,433
【裁判日期】    950713
【裁判案由】    強盜
【裁判全文】
臺灣高等法院臺南分院刑事判決         95年度上訴字第433號
上  訴  人
即  被  告  乙○○
                    現於臺灣高雄第二監獄執行中
            丙○○
                    現羈押於臺灣台南看守所
上二人共同
選任辯護人  葉榮棠律師
上  訴  人
即  被  告  戊○○
上  一  人
選任辯護人  蕭道隆律師
            唐淑民律師
上  訴  人
即  被  告  甲○○
            己○○
上二人共同
選任辯護人  陳昭峰律師
上列上訴人因強盜案件，不服臺灣嘉義地方法院九十四年度訴字
第一○八號中華民國九十五年三月三日第一審判決（起訴案號：
臺灣嘉義地方法院檢察署九十三年度偵字第五七九四號、九十四
年偵緝字第廿六號、第廿七號），提起上訴，本院判決如下：
    主  文
原判決撤銷。
乙○○、丙○○、戊○○意圖為自己不法之所有，結夥三人以上
，攜帶兇器，以強暴脅迫至使不能抗拒，而取他人之物；丙○○
，累犯，處有期徒刑捌年捌月；乙○○、戊○○各處有期徒刑捌
年陸月。
甲○○及己○○意圖為自己不法之所有，結夥三人以上，攜帶兇
器，以強暴脅迫至使不能抗拒，而取他人之物，各處有期徒刑柒
年肆月。
    事  實
一、丙○○前科犯行：
    丙○○前因(1)贓物、詐欺、竊盜等案件，經台灣高雄地方法
    院，以八十二年易緝字第三三九號、八十二年易緝字第三三
    七號、八十二年易緝字第三四○號，分別判處有期徒刑六月
    、八月、五月確定。(2)又因肅清煙毒條例、違反麻醉藥品管
    理條例、偽造文書等案件，由台灣高雄地方法院，以八十二
    年訴字四七二八號，判處有期徒刑三年二月、二月、三月確
    定。(3)復因違反槍砲彈藥管制條例案件，經台灣雲林地方法
    院，以八十三年易緝字第六號，判處有期徒刑一年確定。(4)
    再因違反槍砲彈藥管制條例案件，由台灣高雄地方法院，以
    八十五年重訴字第十九號，判處有期徒刑一年二月、七月，
    並經台灣高等法院高雄分院，以八十五年上訴字第一一四○
    號駁回上訴、最高法院以八十五年台上字第五二六八號駁回
    上訴而裁判確定，上揭諸罪刑，並經高等法院高雄分院，以
    八十六年聲字第二九號，定應執行刑，為有期徒刑七年五月
    。其間，丙○○執行至八十四年八月十日假釋出監，又於八
    十六年四月二日入監，服刑至八十八年一月十三日假釋出監
    ，再於九十年四月十二日入監，執行至九十三年八月三日縮
    刑執行完畢。
二、乙○○等五人強盜等之犯罪經過：
  (一)乙○○與丁○○、癸○○夫妻係舊識，因知悉丁○○夫婦經
    營砂石業，頗具財力，竟萌歹意，利用得知癸○○身懷鉅款
    機會，於民國（下同）九十三年九月廿六日下午，佯以償債
    為由，誘騙丁○○夫妻，於同晚八時許，至嘉義縣新港鄉三
    間村五三○號旁見面；屆時乙○○夥同丙○○、戊○○、甲○○及己○○等五人，共同基於意圖為自己不法所有、妨害
    自由及傷害犯意聯絡，攜帶客觀上具殺傷力，足為兇器使用
    角鐵、不詳棍器及疑似槍械不明鈍器等物，結夥三人以上，
    分乘七○一八─JB寶馬牌及車牌不詳賓士牌小客車（下稱寶
    馬汽車及賓士汽車）前往上開三間村五三○號旁，果見丁○○夫妻及壬○○，乘坐庚○○駕駛七三一七─JV號三菱牌小
    客車（下稱三菱汽車）在車內等候，即趨近前後包夾停車，
    使丁○○、癸○○、壬○○、庚○○等四人無法駕車駛離。
  (二)乙○○等五人立刻下車，其中乙○○、丙○○及戊○○三人
    ，分持前揭器械，另甲○○及己○○二人則徒手，包圍丁○○等人所搭乘三菱汽車，並喝令丁○○等人不許動，並出手
    毆打車內丁○○等人。嗣又命令丁○○等人下車，壓制渠等
    行動自由，乙○○、丙○○與戊○○，並至該三菱汽車右前
    乘客座旁，拉扯癸○○頭髮，並將癸○○自車內拖出，丙○○並脅迫癸○○放下皮包，恫嚇不從便要開槍，惟癸○○仍
    未鬆手，丙○○即持不詳鐵器，劃傷癸○○右手臂，造成癸○○右手臂受有六至七公分割裂傷（癸○○受傷部分，未據
    告訴），以此等強暴脅迫方式，至使丁○○等人，心生恐懼
    ，不能抗拒，而劫取癸○○皮包（內有新台幣一百六十萬元
    、證件、金融卡及手機）得逞。
三、強盜得逞後犯行：
  (一)丁○○部分：
    丁○○見狀逃跑廿餘公尺，戊○○即上前追及，最後拉住丁○○背後皮帶，再以前揭疑似槍械抵住丁○○後背，喝令丁○○不准走，而控制丁○○行動，戊○○乃聯絡乙○○，駕
    駛上揭賓士汽車前來搭載，旋乙○○及戊○○，即將丁○○
    ，載至嘉義縣新港鄉○○○○道路，始讓丁○○下車離去。
  (二)庚○○部分：
    其餘丙○○、甲○○及己○○等人，則以前揭器械，喝令庚○○及壬○○下車，續予毆打，且以二副手銬，分別將庚○○及壬○○雙手反銬制伏，其中丙○○強行將庚○○，推入
    前揭三菱汽車，並駕駛該車把庚○○載至不詳產業道路放下
    ，揚言要把庚○○處理掉，繼以棍器毆打庚○○，恰巧打中
    手銬而解開，庚○○即趁機逃去。
  (三)壬○○部分：
    壬○○亦遭強行推入寶馬汽車，由甲○○與己○○則駕車，
    將壬○○載走，甲○○在車上復行毆打壬○○頭部，嗣至新
    港鄉台塑工廠後方產業道路下車，甲○○猶恫稱，要把壬○○腳部打斷，並隨即毆打壬○○，致使壬○○受有上肢多處
    及左下肢挫傷等傷害。
  (四)癸○○部分：
    其後，留在現場癸○○至附近人家求救，警方於九十三年九
    月廿六日當晚十一時許，在嘉義縣新港鄉○○村○○道路旁
    ，尋獲前揭三菱汽車，並循線查知上情。
四、案經被害人庚○○、壬○○訴由嘉義縣警察局民雄分局報請
    臺灣嘉義地方法院檢察署檢察官偵查起訴。
    理  由
甲、證據能力部分：
一、按刑事訴訟法第一百五十九條之三第三款規定，被告以外之
    人於審判中有「滯留國外或所在不明而無法傳喚或傳喚不到
    」情形者，其於檢察事務官、司法警察官或司法警察調查中
    所為陳述，經證明具有可信特別情況，且為證明犯罪事實之
    存否所必要者，得為證據，而所謂「傳喚不到」係指因「滯
    留國外或所在不明而無法傳喚或傳喚不到」而言（最高法院
    九十四年台上字第三五九二號判決參照）。查本件證人庚○○業於九十四年一月十三日出境後，迄未入境臺灣，現遭法
    院通緝，有其入出境查詢資料及臺灣高等法院被告全國前案
    記錄表在卷足憑（詳原審卷(一)一五二頁、卷(二)五三頁），堪
    認證人庚○○有前揭第一百五十九條之三第三款情形，且被
    害人庚○○於警詢證詞，經核與證人癸○○、丁○○及壬○○於警偵訊或原審證述內容，大致相符（詳如後述），足認
    證人庚○○於警詢證詞，具有可信特別情況，且為證明犯罪
    事實存否所必要，依上揭第一百五十九條之三第三款規定，
    證人庚○○於本件警詢筆錄，應屬傳聞例外，具有證據能力
    。
二、又證人丁○○及辛○○於偵查中供述（詳五七九四號偵查卷
    八五至八八、一五八至一六一頁），業經證人丁○○及證人
    辛○○於偵查中作證時依法具結，並於審判中依法定程序到
    場具結陳述，並接受被告及辯護人詰問（詳後如述），依刑
    事訴訟法第一百五十九條之二第一項規定，當有證據能力。
乙、實體部分：
一、訊據上訴人即被告乙○○、丙○○供承前揭傷害告訴人壬○○及妨害行動自由等情；另被告戊○○、甲○○及己○○三
    人則供承渠等三人駕車，與乙○○兄弟在上揭時間，前往上
    開三間村五三○號旁，看見癸○○、壬○○、庚○○及丁○○，嗣戊○○與乙○○駕駛前揭賓士汽車，將丁○○載至嘉
    義縣新港鄉○○○○○道路，甲○○與己○○則駕駛前揭寶
    馬汽車，將壬○○載至新港台塑工廠後方產業道路等情。然
    渠等五人，均否認涉有上開強盜犯行，其中被告戊○○、甲○○及己○○三人併否認涉有傷害、妨害自由等犯行。(1)乙○○辯稱：我只是向被害人癸○○要回先前拜託她幫我買毒
    品一二○萬元，並無不法所有意圖，我只在請癸○○下車時
    ，拉了她一下，又我僅當場撿一塊角鐵毆打壬○○，並未拿
    其他器械云云。(2)丙○○辯稱：我只陪我弟弟乙○○去還三
    十幾萬元，在現場時，我只拉住庚○○，阻止他下車，並把
    他推回前揭三菱汽車上，然後我駕駛該車，將庚○○帶到附
    近產業道路，放他下車離開，我都未拿器械云云。(3)戊○○
    辯稱：我是受乙○○邀約前去，要我出面調解乙○○先前遭
    丁○○毆打的糾紛云云。(4)甲○○及己○○均辯稱：當時是
    戊○○臨時邀我們去找人談事，先前並無任何謀議，到達現
    場時，我們也僅站在旁看他們拉扯，並未參與犯罪云云，其
    中己○○並辯稱：我與甲○○開車，將壬○○載走後，戊○○打電話來，叫我們把壬○○放走云云。
二、惟查，上揭事實，經被害人即證人癸○○、丁○○、壬○○
    、庚○○，分別供述如下：
  (一)證人癸○○供述：
  1.證人癸○○於警訊及原審證稱：案發當天我們夫婦，本來要
    到台中買中古砂石車，乙○○在當天下午約五、六時許，打
    電話問我們要去哪裡，我說要去台中買中古砂石車，乙○○
    即說他身上有幾萬元，要還先前欠我們的錢，叫我們晚上八
    時許，到三間村五三○號旁拿，我們說好，當晚八時許，庚○○駕駛三菱汽車，搭載我、我先生丁○○及壬○○到現場
    ，我坐在右前座，被告他們開二部車來後，就擋在我們車子
    前面及旁邊，他們四、五個人下車，我們看到他們，知道是
    認識的人，便把四面車窗搖下來，他們先走向庚○○那邊，
    叫我們不要動，隔著車門從車窗伸手進去打我們，我說自己
    人不要這樣，他們就把我旁邊的車門打開，戊○○拉我頭髮
    將我拖下車，丙○○、乙○○兄弟則拿槍過來押住我，丙○○叫我將皮包放下，我說我不要放，丙○○說不放的話，就
    要對我開槍，我說你有膽開看看，丙○○拿了一支長長的片
    狀鐵器往我手上砍下，我不能確定是鐵管或是刀子，我手有
    流血，而且手痛，皮包就被搶走，戊○○將我交給丙○○及
    乙○○，戊○○就去押我先生，不知把我先生押去何處，丙○○拿槍又拿刀，乙○○拿槍，當時戊○○沒有拿東西，我
    沒注意其他的人是否有拿兇器或球棒，我沒看到甲○○與己○○手上有拿東西，他們在那邊扭打，後來壬○○和庚○○
    也被打及押走，只有我留在現場，然後我想打電話聯絡我先
    生，但手機被搶走，所以就到附近的人家求救，我說我們夫
    妻被搶，他們就先叫救護車要載我就醫，救護車到達後，警
    察就來了，是當地人家報警的，幾天後，戊○○託人來找我
    們，叫我們不要將他供出來，他要負責還錢，但後來未還，
    被搶的皮包內有一百六十萬元現金，我是帶一個大背袋，裡
    面放了一個中皮包，錢就放在皮包內，這些錢是從我先生和
    我的戶頭領出來的，我和我先生以提款機各領五十萬元，有
    些是以存摺領的，分成好幾次陸續提領的，有些是原本就放
    在家裡的現金，我也有帶存摺，可以再領現金一次付清車款
    ，乙○○知道我們要去看車，身上有帶錢，所以動手犯案，
    另外案發當日上午，壬○○與乙○○在夏威夷汽車旅館有衝
    突，我不知道為何原因，我曾勸架等語（詳嘉義縣民雄分局
    警卷十八至廿二頁，原審卷(二)廿三至卅九頁）。
  2.且被害人癸○○其右前臂橈骨部分，受有六至七公分的傷痕
    ，業經原審勘驗無訛，並有照片在卷足憑（詳原審卷(二)卅三
    、四一頁）。又證人丁○○及癸○○中國信託商業銀行帳戶
    ，於九十三年九月廿日，曾以金融卡共提領卅四次，計達一
    百餘萬元現金情形，亦有該銀行存款系統歷史交易查詢報表
    二紙在卷可佐（詳原審卷(一)二一三至二一四頁）。綜上所述
    ，足認證人癸○○證述其遭被告等人強盜等情，尚非無據。
  (二)證人丁○○供述：
    證人丁○○於警偵訊及原審到庭結稱：案發當晚八時許，庚○○駕駛三菱汽車，搭載我、我太太癸○○及壬○○到三間
    村五三○號旁，因為我跟乙○○說我要買車，錢不夠，乙○○當晚稍早前打電話給我，說要還我錢，要我們在那邊等，
    沒多久，被告們的車子就前後包夾我們的車，被告們都下車
    ，乙○○從賓士汽車下車，其他人從寶馬汽車下車，我們車
    窗玻璃有降下來，車門沒鎖，乙○○、丙○○及戊○○拿著
    像棍棒及刀槍之類的東西，他們喝令我們不要動，丙○○與
    戊○○打開我們車門，把我太太從車上右前座強拉下車，丙○○動手搶她的皮包，雙方有拉扯，我太太右小臂被打一下
    ，縫了好幾針，乙○○持械控制現場，那時我看狀況很危險
    ，就從右後座下車趕快跑，想去求救，戊○○跑來追我，他
    身穿防彈背心，我跑了二十公尺跌倒，爬起來再跑，在離現
    場約三十公尺處，戊○○追上我，拉住我背後皮帶，拿了一
    把黑色疑似短槍的東西，抵住我後背，我就不敢跑，但有繼
    續往前走，戊○○叫我不可以走，他打電話給乙○○說要如
    何處理，我沒注意看庚○○與壬○○的情形，當時我很緊張
    ，只想趕快跑，沒有注意丙○○拿什麼東西，但我看到有人
    拿棍子的東西，後來戊○○聯絡乙○○，來離現場數百公尺
    的地方，把我載到新港鄉○○○○○道路，我不知為何載我
    去那裡，他們在車上沒說什麼，我叫他們把錢還給我，乙○○說錢不在他手上，他要去問才知道，他們沒有打我，讓我
    下車，我說我身上沒有錢，錢都在我太太那邊，乙○○還給
    我一千元坐車，我太太說她的皮包裡約有一百六十萬元，詳
    細數目我不清楚，我平常都把錢交給我太太保管，這些是我
    們要去台中買車的車款，有些是從我們戶頭領來的，有些是
    我太太去借的，至於提領及借款的數目各多少，我太太才知
    道，因為現金買車比較便宜，開票人家會怕，我都帶現金，
    不夠的部分再開票，所以那天會帶那麼多錢等語（詳民雄分
    局警卷二八至三二頁，前揭五七九四號偵查卷七四至七八、
    八五至八八頁，原審卷(一)一七四至一八七頁）。
  (三)證人壬○○供述：
    證人壬○○於警訊及原審到庭結證稱：案發當晚八時許，庚○○駕駛三菱汽車，搭載我及丁○○夫婦到三間村五三○號
    旁，因為丁○○夫婦說有人欠他們錢叫他們去拿錢，被告他
    們駕車後到，他們的車子就前後夾住我們的車子，他們走到
    我們車門邊，有人開車門叫不要動，後來要我們下車，口氣
    不友善，我忘記何人叫我們下車，我們就下車，癸○○下車
    跑了一小段路被抓住，有人搶癸○○的皮包，因為晚上，沒
    看清楚何人搶的，癸○○有喊叫「不要這樣子」，然後被告
    好幾個人押我走，有二個人押我上車，我忘記何人押我上車
    ，有人有拿刀子，我被押上車前，乙○○拿像西瓜刀的器械
    背部打我的手和腳，我的手和腳都有受傷，丙○○將我雙手
    銬上手銬，把我押上寶馬汽車，甲○○與己○○開車押我走
    ，叫我在車上趴著，甲○○在車上有拿東西打我的頭，開車
    的己○○沒有打我，在車上我有聽到被告們以行動電話聯絡
    ，後來車子開到新港台塑工廠後面產業道路，甲○○還說要
    把我的腳打斷，就叫我下車，將我解開一手手銬，下車後，
    甲○○繼續打我，有人喊「好了」，他們就離開了，我沒有
    財物損失，後來我在警察局做筆錄的時候，我看到癸○○手
    上有傷，我是事後才知道癸○○皮包中被搶一百六十萬元，
    另九十三年九月廿六日上午，我與乙○○在夏威夷汽車旅館
    有打架，因為我看到乙○○向丁○○大小聲，至於二人爭吵
    的原因我不清楚，當時癸○○也在場等語（詳民雄分局警卷
    三七至四○頁，五七九四號偵查卷六七至七一頁，原審卷(一)
    一八七至一九六頁），並有診斷證明書在卷可參（詳民雄分
    局警卷四二頁）。另證人壬○○於本院上訴審並供稱，我被
    推上車子時，在車下就被上手銬了；經再次指認在庭被告五
    人，均全部有在場參與等語（詳本院上訴卷二一四頁）。
  (四)證人庚○○供述：
    證人庚○○於警訊陳稱：案發晚上八時許，我駕駛三菱汽車
    ，搭載壬○○等三人到達三間村五三○號旁，因癸○○說乙○○要還他們錢，數分鐘後，乙○○駕駛深色賓士車從我車
    前攔阻，隨後有部寶馬汽車停下，乙○○持長刀一把、丙○○持疑似槍械，戊○○徒手，喝令我們下車，約四至五人一
    起行搶，丙○○持疑似槍械敲擊我頭部，將我強行拉下車，
    然後其同夥用手銬將我雙手銬住，押在旁邊，再由乙○○動
    手搶走癸○○財物後，剛好有來車，丙○○強押推我上三菱
    汽車，將我載離現場到不詳產業道路上，放我下車，丙○○
    揚言要把我處理掉，並以棍棒毆打我左小臂成傷，其中有一
    棒剛好打到手銬而解開，我即趁機逃離，我左手手臂受傷，
    乙○○拿一把刀械殺傷壬○○，甲○○並未出手毆打我等語
    （詳民雄分局警卷第三三至三六頁，前揭第五七九四號偵查
    卷六三至六五頁），並有診斷證明書在卷可參（見前揭民雄
    分局警卷四一頁）。
  (五)經核，上開證人癸○○等人，所為供證，大致相符，可信為
    真。準此，被告等身強體壯，人多勢眾，夜晚時分執持客觀
    上對於人之身體具危險性上揭不詳棍器等物，以毆打、出言
    威脅及控制自由等強暴脅迫之非法手段，造成被害人丁○○
    等人不敢反抗，任令其等逞凶，而強取癸○○皮包，顯然已
    達至使人不能抗拒之程度，甚為灼然。因此被告乙○○辯稱
    ：我只拉癸○○下車及撿角鐵毆打壬○○；被告丙○○辯稱
    ：我只拉住庚○○，阻止他下車，並把他推回三菱汽車上，
    載他離去；被告戊○○、甲○○及己○○辯稱，均未動手等
    云云；皆係避就之詞，難以採信。
三、被告戊○○女友即證人辛○○，於強盜案發後見聞之供述：
  1.證人辛○○於警偵訊及原審結稱：
    我與戊○○本是同居男女，案發當天下午三時許，戊○○與
    我在嘉義縣六腳鄉竹仔腳租屋處，戊○○說他待會要與丙○○去台南向一名建設公司小開「搧肚子邊」，會有大數目的
    金錢收入，他當時因毒品案遭通緝中，那筆錢可作為他日後
    入監的安家費，並告訴我先不要離開，也不要擔心他，他待
    會要到中洋釣蝦場聯絡小弟準備相關細節，後來大約晚上六
    時許，戊○○駕駛寶馬汽車離開，離開時並將我的手機帶走
    ，當晚九時三十分許，戊○○回到家中，沒有開車，很匆忙
    ，我問他為何沒開車，他說是乙○○載他回來，當時他雙手
    有擦傷，我親眼看見他帶回現金六十萬元，十萬元一疊一疊
    的，戊○○也有點數金錢，戊○○告訴我，事情辦妥，已拿
    到錢，後來有說，早知道是認識的人，就不會去做這件案子
    ，且交代說，對方有向警方報搶劫，我問他，不是到台南去
    處理，怎麼會在新港被報搶劫，他才說是騙我的，怕我擔心
    ，因他們知道丁○○夫妻，身上有很多現金，所以乙○○就
    約戊○○計畫這件案子，藉口說要向綽號「砂石」的男子（
    即丁○○）拿毒品，且他們也知道該男子太太癸○○身上，
    有很多現金，他們就把該夫婦約出來，見面時向癸○○搶錢
    ，後來追到中洋工業區台塑工廠那裡下手，這是有計劃的作
    案，戊○○回來時有說，早知道錢這麼少，不值得，又說該
    夫婦有在販毒，應該不會報警，沒想到對方去報案，戊○○
    還說，如警察詢問時，不能說曾看到贓款，戊○○當時拿二
    十萬元交給我保管，我拿五萬元，給與我們同住的「啟祥」
    ，九十三年十月廿九日，我將保管的十五萬元還給戊○○，
    因戊○○交往複雜，且有施用毒品惡習，只要我提出要分手
    ，他便會出手毆打我，並恐嚇我及家人的生命財產安全，所
    以我向警方檢舉他，我不是因戊○○毆打、恐嚇我，心理不
    高興，才到警局檢舉，我與戊○○，已經分手，他的好壞，
    與我無關，我只是要講出事實，戊○○如要吸毒，均向乙○○拿，甲○○是戊○○的小弟，己○○是甲○○的朋友，我
    事後知道，己○○和甲○○是負責控制被害人，案發晚上，
    戊○○叫己○○與甲○○到我們住處會合，戊○○抄一個手
    機號碼給他們，叫小弟們（指己○○與甲○○）這幾天，要
    先躲起來不要亂跑，行動電話要關機，過一陣子再說，有事
    情則到中洋釣蝦場聯絡，當天戊○○在六腳鄉竹子腳，分給
    小弟們（指己○○與甲○○）每人一萬元，包括甲○○、己○○及另外一個我不知姓名的人，甲○○、己○○二人有參
    與本件，分錢時我在場，戊○○事後，就將錢交給他媽媽，
    後來戊○○有找位綽號叫「空濱」者協調，戊○○騙「空濱
    」說，他是替朋友乙○○打抱不平，他也是被害人，並不知
    乙○○有拿錢，但事實上，他們是有計劃去搶丁○○夫妻的
    錢，案發後，戊○○心情很不好，因為沒有想到對方會報案
    ，況且也協調不成等語（詳五七九四號偵查卷一五四至一六
    一頁，詳原審卷(一)一二二至一三○頁）。
  2.又證人辛○○於本院上訴審結稱：
    搶案當時我與戊○○是男女朋友，當時感情，與一般情侶一
    樣；搶案當晚有看到甲○○、己○○去找戊○○，那天下午
    即九十三年九月廿六日當天，戊○○對我說，他要去台南，
    跟乙○○去台南建設公司找個老闆，要給那人「閃肚子邊（
    台語）」，後來那天他就說，要跟他一起去，六點多快七點
    出發，那天搶完後回來，甲○○、己○○後來找戊○○，我
    親眼看到戊○○各交一萬元給甲○○及己○○；在那件搶奪
    案回來大家聚集，戊○○就請甲○○、己○○他們先去躲起
    來，並問他們身上有沒有錢，就各拿一萬元給他們，請他們
    暫時都不要聯絡，手機都關掉；因之前戊○○跟我說，要跟
    乙○○去台南找建商，後來我想說，去台南怎麼會那麼快就
    回來，他回來後，就在房間電話中就說出事了，我詢問去台
    南為何這麼快回來，他就說沒有，是在新港搶劫，對方報警
    ，我就問他什麼事，戊○○回來時，有帶筆錢回來，還有身
    上有一些傷，所以我知道他們是去搶劫；戊○○先回來，然
    後己○○、甲○○比較晚回來，開車回來；戊○○回來，與
    甲○○、己○○回來時間，相差約半個小時；回來後，戊○○有與這些朋友聯絡，包括甲○○、己○○，他們聯絡時，
    我就在旁邊，就說對方報警，警察去戊○○戶籍地在找他；
    他們就說現在怎麼辦，戊○○就說，請他們將留在車上的血
    跡、東西及不該放的東西都清掉，然後將車子開到另一個地
    方藏起來，再將車牌拔起，說這幾天都不要聯絡；戊○○就
    詢問己○○是否有住的地方，請他們二人要在一起，先窩在
    一個地方，最好不要出門，戊○○就問他身上有沒有零用錢
    ，他說沒有，戊○○就數了一萬元給他等語（詳本院上訴卷
    二○五至二一一頁）。
四、被告乙○○辯稱，案發時係要向癸○○要前款，不足採信：
  (一)又被告乙○○於原審時陳稱：我交給癸○○的一二○萬元，
    其中九十萬元，是向友人林清風借的，他是以「紙袋」將錢
    捲起來借給我的云云（詳原審卷(二)七四頁）。然被告乙○○
    所舉證人林清風於原審則稱：我於九十三年九月十五日至廿
    日間，曾借九十萬元給乙○○，我是把現金用「報紙」包起
    來借給他云云（詳原審卷(二)七七頁）。是證人林清風與被告
    乙○○二人，對於該九十萬元現金「包裝」情形所述，並不
    一致。故認證人林清風證述，尚不足使本院獲得有利於被告
    心證。且依證人林清風所言，亦無法認定被告乙○○有將一
    二○萬元交癸○○事實。
  (二)再者，被害人丁○○夫婦於原審堅決否認有向乙○○借款一
    一百二十萬元此等情事，且依前揭中國信託商業銀行存款系
    統歷史交易查詢報表顯示，被害人癸○○於九十三年九月廿
    日，曾以金融卡提領卅四次，計達一百餘萬元現金，足認被
    害人癸○○供陳遭強盜時，持有一百六十萬元，尚非無稽。
    故被告乙○○辯稱，其曾交付一二○萬元予癸○○，即非可
    信。
  (三)又被告乙○○於原審時，對於其尚欠癸○○約二百餘萬元債
    務，並未否認（詳原審卷(一)一八六頁、原審卷(二)八五頁）。
    是倘若被告乙○○曾交一二○萬元予癸○○，代買毒品為真
    ，則當被害人癸○○拒絕返還該一二○萬元時，被告乙○○
    則儘可通知被害人癸○○，向其表示，要將該一二○萬元，
    與其先前積欠癸○○二百餘萬元債務，相互折抵。詎被告乙○○捨此不為，反大費周章，約集被害人癸○○夫婦，於夜
    間見面，又糾合數人，執持前揭器械前往，以強暴脅迫等非
    法方式臨之，被告乙○○此舉，要與一般要債方式不合，顯
    見並無被告乙○○所辯，曾交付一百二十萬元予癸○○情事
    。故被告乙○○辯稱，我只是要拿回，先前拜託代買毒品金
    錢，並無不法所有意圖云云，係卸責之詞，不足為採。
五、被告等五人行為，係強盜行為，而非屬單純財務糾紛：
    查被告等五人，於整個案發過程中，從未向被害人癸○○等
    人提及索討欠款、清償債務或調解糾紛，已如前述。且被告
    丙○○、戊○○、甲○○及己○○，對於前往現場原因，或
    稱陪同還錢，或稱調解糾紛，或稱找人談事等等，不一而同
    。又觀諸被告等人前揭犯行，係持械逞強，且於見到被害人
    癸○○等人時，渠等即以強暴力量及言詞脅迫，以壓制被害
    人癸○○等人自由，使被害人癸○○等人不能抗拒，而於奪
    取被害人癸○○皮包後，復持續控制丁○○等人行動自由，
    並強載丁○○、壬○○、庚○○離去，被告等五人行為全係
    強取財物行徑，要無法以單純財務或打架糾紛視之。被告等
    人辯稱無強盜、妨害自由及傷害犯意云云，自非可採。
六、綜上所述，被告等五人本件強盜等犯行，不僅業經被害人即
    證人癸○○、丁○○、壬○○及庚○○於警偵訊及原審指證
    歷歷，且經被告戊○○女友即證人辛○○於偵查中及原審暨
    於本院審理時，對被告戊○○於案發後，如何與被告甲○○
    、己○○分取贓款，及如何逃匿等情，均指陳甚詳。參酌被
    告等五人坦承前往案發現場，以上開強暴脅迫手段，分別駕
    車載走被害人丁○○、壬○○及庚○○等情，其中被告乙○○並坦承於案發日有向被害人癸○○拿取金錢。被告乙○○
    等人拿取被害人癸○○財物，依前所述，既非有正當理由，
    自係出於為自己不法所有意圖，至為明確。是被告丙○○、
    戊○○、甲○○及己○○辯稱，渠等並無強盜、妨害自由或
    傷害云云，顯係卸責之詞，均無可取。
七、本件被告五人應均負共同正犯責任：
  (一)按共同正犯之意思聯絡，不限於事前有所協議，其於行為當
    時，基於相互之認識，以共同犯罪之意思參與者，亦無礙於
    共同正犯之成立；又按共同正犯之成立，袛須具有犯意之聯
    絡，行為之分擔，既不問犯罪動機起於何人，亦不必每一階
    段，均經參與；刑法上強盜罪，以施用強暴手段使人交付財
    物為構成要件，在場把風，固非實施強盜罪構成要件之行為
    ，但其夥同行劫，如係為自己犯罪之意思而參與，則雖僅擔
    任把風而未實行劫取財物，仍應依共同正犯論科（最高法院
    七十三年台上字第一八八六號、三十四年上字第八六二號及
    二十四年上字第二八六八號判例參照）。再按共同實施犯罪
    行為之人，在合同意思範圍以內，各自分擔行為之一部，相
    互利用他人之行為，以達其犯罪之目的者，即應對於全部所
    發生之結果，共同負責（最高法院二十八年上字第三一一○
    號判例參照）。
  (二)查被告等人知悉癸○○懷有鉅款，佯以還債為由，誘騙癸○○等人至見面地點，被告等互相邀集，並準備前揭不詳棍器
    及不明鈍器等物，攜往案發現場，先加以強脅手段，予以毆
    打，剝奪人行動自由，使人不敢抗拒，並由乙○○、丙○○
    及戊○○下手奪取癸○○皮包，甲○○與己○○則協助控制
    場面，且得手後，復強行將丁○○、壬○○及庚○○分別載
    往不同處所，或續予傷害，方才離去，足見被告等人事前就
    作案之時地、手法、工作之分擔等已為計劃及準備，綜觀全
    情，可認被告等人對於前揭強盜、妨害自由及傷害行為，顯
    然有事前商議，並有行為分擔；是強盜癸○○財物、妨害自
    由及傷害之行為既在被告等人之合同意思範圍以內，被告等
    人各自分擔行為之一部，相互利用他人行為，完成本件犯行
    ，自應對強盜、妨害自由及傷害結果，負共同正犯之責任。
  (三)另證人癸○○、丁○○、庚○○及壬○○於警偵訊時及原審
    ，就乙○○佯稱還錢之數額、參與犯案人數、被告駕駛之車
    輛、被告等人如何拿取前揭皮包、執持何種工具、強盜及傷
    害之過程等事項，彼此前後陳述固有不一，雖存有瑕疵，惟
    證人間就同一事實多次陳述，彼此稍有出入，此乃細節未交
    代清楚，或描述用語不同，省略片段情節，或紀錄之詳簡有
    異所致，倘其主要陳述一致，應得採為裁判之基礎，非謂其
    中有一部分互有出入，即認全部均屬無可採取，且本件事發
    突然，又係夜間，且被告人數不少，持有器械，態度凶惡，
    而丁○○等人均處於害怕慌亂之緊張狀態，整個案發過程之
    時間甚短，自難期待丁○○等人刻意記明被告等人犯案之所
    有細節及前後順序，而於警詢及偵審時為一字不漏之陳述，
    況且此亦涉及警偵訊人員訊問記載之詳略因素，是其等證述
    ，縱前後略有出入，然因主要陳述尚屬一致，自可採為判決
    基礎。至證人庚○○於警詢陳稱：我有證件、現金一萬餘元
    、信用卡放置在車內被乙○○等人搶走云云，因無其他佐證
    足資證明，無法認為可採。
八、綜上所述，被告乙○○、丙○○、戊○○、甲○○及己○○
    確有強盜、妨害自由及傷害犯意，並為該等行為分擔，其等
    所辯均無足採。本件被告五人犯行，事證明確，均堪認定。
九、論罪部分：
  (一)按刑法上所謂兇器，其種類並無限制，凡客觀上對於人之生
    命、身體、安全構成威脅，具有危險性之兇器均屬之，且祇
    須行竊時攜帶此種具有危險性之兇器為已足，並不以攜帶之
    初有行兇之意圖為必要（最高法院七十九年度台上字第五二
    五三號判例參照）。查被告乙○○、丙○○、戊○○、甲○○及己○○，行為時所持之前揭角鐵、不詳棍器及疑似槍械
    之不明鈍器等物，依社會通念，在客觀上，足以對於人之身
    體造成傷害，為具有危險性之兇器無訛。
  (二)核被告乙○○、丙○○、戊○○、甲○○及己○○五人，對
    於癸○○所為，均犯刑法第三百三十條第一項結夥三人以上
    ，攜帶凶器強盜罪；對丁○○所為，均係犯刑法第三百零二
    條第一項非法剝奪人行動自由罪；對於庚○○及壬○○所為
    ，均係犯刑法第三百零二條第一項非法剝奪人行動自由罪及
    刑法第二百七十七條第一項傷害罪。被告五人間，就上開各
    罪，有犯意聯絡及行為分擔，均為共同正犯。又被告五人傷
    害壬○○及庚○○行為，並非前述強暴行為當然結果，自構
    成刑法第二百七十七條第一項普通傷害罪。被告五人以一共
    同傷害行為同時傷害庚○○及壬○○；以一共同強暴脅迫行
    為同時非法剝奪丁○○、庚○○及壬○○之行動自由；均為
    想像競合犯，分別從一重以傷害罪及非法剝奪人行動自由罪
    處斷。
  (三)另按強盜罪以強暴脅迫等方法，致使不能抗拒為構成要件，
    當然含有妨害被害人自由性質，故犯強盜罪而有妨害被害人
    自由時，是否另論以妨害自由罪名，應就行為人全部犯罪行
    為實施過程加以觀察。倘妨害自由行為時，強盜行為尚未著
    手實行，可依其情形認為妨害自由、強盜犯罪間具有方法結
    果牽連關係；若強盜犯行業已著手實施，則所為強暴、脅迫
    等非法方法剝奪被害人行動自由行為，應包括在強盜行為內
    ，無另行成立刑法第三百零二條第一項妨害自由罪餘地（最
    高法院五十七年度台上字第三四二六號判例、九十二年度台
    上字第二一八四號裁判參照）。查本件被告五人，以前揭凶
    器控制癸○○行動自由，以便肆行強盜犯行，雖係以非法方
    法剝奪癸○○行動自由，然此種手段，究屬施用強暴使人不
    能抗拒實施行為，對於癸○○而言，自無更適用刑法第三百
    零二條第一項論罪餘地。又被害人癸○○受傷部分，並未據
    告訴及起訴，附此說明。被告五人所犯上述傷害罪、非法剝
    奪人行動自由罪及加重強盜罪間，有方法結果牽連關係，為
    牽連犯，應依九十五年七月一日修正前刑法第五十五條後段
    ，從一重加重強盜罪處斷。
  (四)又被告丙○○前因贓物、詐欺、竊盜等案件，經法院分別判
    處有期徒刑六月、八月、五月確定，又因肅清煙毒條例、違
    反麻醉藥品管理條例、偽造文書等案件，由法院判處有期徒
    刑三年二月、二月、三月確定，復因違反槍炮彈藥管制條例
    案件，經法院判處有期徒刑一年確定，再因違反槍炮彈藥管
    制條例案件，由法院判處有期徒刑一年二月、七月，並駁回
    上訴確定，上開各罪，並經法院裁定應執行有期徒刑七年五
    月，其間丙○○執行至八十四年八月十日假釋出監，又於八
    十六年四月二日入監，至八十八年一月十三日假釋出監，再
    於九十年四月十二日入監，至九十三年八月三日縮刑執行完
    畢等情，有臺灣高等法院被告全國前案記錄表在卷可參，被
    告丙○○於受有期徒刑之執行完畢後，五年內，再犯本件有
    期徒刑以上之罪，為累犯，依刑法第四十七條規定，加重其
    刑。
  (五)被告五人所為，新舊刑法比較適用問題：
    查本件被告行為後，刑法第二十八條、第四十七條及第五十
    五條規定，均已修正，並上開修正於本件適用關係，逐一論
    述如下：(一)其中修正後刑法第二十八條，係針對「正犯」意
    義，重新定義為共同「實行」犯罪，修正前定義，則為共同
    「實施」犯罪。修正前後，就正犯定義，依刑法修正立法理
    由，修正前所指「實施」概念，涵蓋「陰謀、預備、著手、
    實行（卅一年院字二四○四號解釋參照）。修正後正犯定義
    ，則僅限於「實行」而已。由此可見，修正後刑法第二十八
    條規定，顯較修正前有利於行為人，依修正後刑法第二條第
    一項「從舊從輕」適用原則，本件應適用修正後刑法第二十
    八條規定。(二)另關於刑法第四十七條累犯規定，修正前對於
    行為人不論是故意犯或過失犯，均有累犯適用，然修正後刑
    法第四十七條第一項則僅限於故意犯，始有累犯適用。是依
    修正後刑法第二條第一項規定，顯以修正後刑法第四十七條
    第一項規定，有利於行為人。是本件對被告丙○○自應適用
    修正後刑法第四十七條第一項規定，論以累犯。(三)至於刑法
    第五十五條規定，原規定係想像競合犯及牽連犯，均從一重
    處斷，修正後僅將原來所規定牽連犯規定刪除，並對想像競
    合犯，從一重處斷，增設科刑限制，即從一重處斷，所科處
    刑罰，不得科以較輕罪名所定最輕本刑以下之刑，此增設科
    刑限制乃法理之明文化，非屬法律變更（最高法院九十五年
    度第八次刑事庭會議決議參照）。故而，刑法第五十五條關
    於想像競合犯規定，修正前後，法律並未變更，依修正後刑
    法第二條第一項規定，自仍適用行為時法，即適用修正前刑
    法第五十五條規定。(四)至刑法第五十五條之牽連犯原規定，
    犯一罪而其方法或結果之行為犯他罪名者，從一重處斷。嗣
    於九十五年七月一日新刑法施行後，已刪除牽連犯規定，則
    自九十五年七月一日以後，犯罪行為，如有方法結果牽連關
    係，原則上各處一罪，再併合處罰，顯較修正前不利於行為
    人。惟依修正後刑法第二條第一項規定，行為後法律有變更
    者，依從舊從輕原則適用法律。是本件修正前牽連犯規定，
    顯對被告較有利，則本件自仍有修正前刑法第五十五條後段
    牽連犯規定之適用，併此說明。
十、本件原判決以被告五人罪證明確，因予論罪科刑，固非無見
    。惟查：本件被告行為後，上開新刑法施行後，關於正犯、
    累犯規定，修正後刑法第二十八條、第四十七條規定，均較
    修正前規定有利於被告，原審未及比較適用，自有未當。被
    告五人上訴意旨，均否認犯罪，固無理由。然原判決既有上
    述可議，自應由本院將原判決撤銷改判。爰審酌被告等五人
    素行，均值青壯，不思以正當途徑獲取財物，竟覬覦他人財
    富，進而執持兇器強盜之，手段兇殘，嚴重危害社會秩序，
    且對於被害人丁○○等人身心造成莫大傷害，乙○○、丙○○及戊○○所犯情節較重，被告等人犯後並無悔意及其所得
    財物數量等一切情狀，分別量處如主文第二項、第三項所示
    之刑，以資懲儆。又被告五人持以作案用前揭角鐵、不詳棍
    器及疑似槍械不明鈍器，均未扣案，復無證據證明係被告五
    人所有。另前揭手銬二副亦已滅失，業經被告乙○○於原審
    供明在卷（詳原審卷(二)八五頁），為免執行上困難，均不為
    沒收之諭知，併此敘明。
據上論斷，應依刑事訴訟法第三百六十九條第一項前段、第三百
六十四條、第二百九十九條第一項前段，修正後刑法第二十八條
、刑法第二百七十七條第一項、刑法第三百零二條第一項、刑法
第三百三十條第一項、刑法第三百二十一條第一項第三款、第四
款、修正前刑法第五十五條、修正後刑法第四十七條，罰金罰鍰
提高標準條例第一條前段，判決如主文。
本案經檢察官楊治宇到庭執行職務。
中    華    民    國    95    年    7    月    13     日
                  刑事第六庭    審判長法  官  蔡崇義
                                      法  官  吳永宋
                                      法  官  董武全
以上正本證明與原本無異。
如不服本判決，應於收受本判決後十日內向本院提出上訴書狀。
其未敘述上訴理由者並得於提起上訴後十日內向本院補提理由書
狀（均須按他造當事人之人數附繕本）「切勿逕送上級法院」。
                                      書記官  許美惠
中    華    民    國    95    年    7    月    13     日
附錄法條：
刑法第三百三十條第一項：
犯強盜罪而有第三百二十一條第一項各款情形之一者，處七年以
上有期徒刑。
刑法第三百二十八條第一項：
意圖為自己或第三人不法之所有，以強暴、脅迫、藥劑、催眠術
或他法，至使不能抗拒，而取他人之物或使其交付者，為強盜罪
，處五年以上有期徒刑。
刑法第三百二十一條第一項第三、四款：
犯竊盜罪而有左列情形之一，處六月以上、五年以下有期徒刑：
三攜帶兇器而犯之者。
四  結夥三人以上而犯之者。
刑法第二百七十七條第一項：
傷害人之身體或健康者，處三年以下有期徒刑、拘役或一千元以
下罰金。
刑法第三百零二條第一項：
私行拘禁或以其他非法方法，剝奪人之行動自由者，處五年以下
有期徒刑、拘役或三百元以下罰金。


司法院資訊處製作；財團法人民間司法改革基金會備份。
